最高法院刑事判決　　　　　　　　　　　　　　　八十八年度台上字第四七一一號
　　上訴人　台灣高等法院高雄分院檢察署檢察官
　　被　告　甲○○
右上訴人因被告殺人案件，不服台灣高等法院高雄分院中華民國八十六年六月十一日
第二審更審判決（八十六年度上更(二)字第一二五號，起訴案號：台灣高雄地方法院檢
察署八十三年度偵字第四三五四號），提起上訴，本院判決如左：
    主  文
上訴駁回。
    理  由
本件原判決以公訴意旨略稱：被告甲○○之父王國顯（已死亡，另案為不起訴處分）
與陳志偉分住高雄市○○路四十五巷十號、十二號，二人毗鄰而居，平日雙方即為相
鄰二屋間約一坪大小空地究屬何人所有，而爭執不休。民國八十三年一月六日十二時
四十分許，陳志偉之妻陳王素蘭因見其在上開空地所種植之三株小柏樹，為王國顯連
根拔起，乃進入王國顯家中，與王國顯理論。詎引起王國顯與被告不滿，雙方在爭吵
中，被告將陳王素蘭雙手抓住，使王國顯得以左手抓住陳王素蘭頭髮，右手持事先備
好之汽油，往陳王素蘭頭上、身上澆淋，陳王素蘭被潑灑汽油後，乃大聲呼救，陳志
偉在屋外聽聞其聲，立即入屋查探究竟，及援手搭救，王國顯見陳志偉進屋前來解圍
，竟突萌殺機，旋即取出打火機點火，致陳王素蘭當場被火燒死，陳志偉則受有全身
灼傷之傷害。因認被告涉有刑法第二百七十一條第一項之幫助殺人罪嫌云云。訊之被
告堅決否認有何幫助殺人事實，辯稱，案發時其在家中二樓睡覺，因房間靠近馬路，
故有聽見其父與陳志偉之爭吵聲，吵完後，聽見其父關鐵門，開紗門進屋聲，後來聽
到機車被推倒聲音，然後聽到有人開紗門進屋聲，接著，就聽到其父很大聲喊著：「
嘿！你想幹什麼」，其隨即感覺不對，就趕快下樓，在樓梯處時，看到其父與陳王素
蘭在走道間拉扯，其父以雙手捉陳王素蘭衣服，但並無持汽油，其要將他們二人拉開
時，看到其父的臉上濕濕的，兩眼睜不開，此時，陳志偉嘴裏叼香煙進來，抓其
父胸口衣領，其父衣領就開始冒火。其並無抓住陳王素蘭雙手，讓其父向陳王素蘭身
上潑汽油，亦無聞見其父向陳王素蘭潑汽油，更未見其父拿打火機點燃陳王素蘭身上
之汽油，其何從幫忙等語。查公訴人認被告涉有幫助殺人罪嫌，無非以：(一)被告如何
抓住陳王素蘭雙手，王國顯如何潑灑汽油及以打火機引燃一情，業據陳志偉指訴綦詳
。(二)根據卷附警製現場勘查紀錄、現場尋獲之綠色塑膠碗，經鑑驗發現含有揮發性石
油成分；現場在一樓茶几上尋獲打火機一只；又在一樓客廳與廚房門口附近地板上，
尋獲另只打火機，並無煙頭遺留現場之記載。(三)上述綠色塑膠碗以及王國顯屋外堆積
之汽油桶，均為王國顯家中所有，此據王國顯之妻王鄭緞在警訊中，坦承不諱。(四)陳
志偉全身嚴重灼傷，由其傷勢研判其身上之汽油，應係在分開王國顯、陳王素蘭二人
時所沾染，若其在進屋時就口含香煙，應在接近王國顯、陳王素蘭時即點燃汽油，而
不致於在自己身上沾染大片汽油後，始引燃汽油云云，為其論據。然其中第(二)、(三)、
(四)項，僅能證明現場有汽油桶、綠色塑膠碗、打火機、點燃汽油，燒死陳王素蘭、王
國顯，燒傷陳志偉及被告之事實，尚不能據以證明被告確有基於幫助殺人之犯意，幫
助王國顯捉住陳王素蘭，讓王國顯潑灑汽油於陳王素蘭身上，加以燒死。故公訴人以
上開第(二)、(三)、(四)項之證據，認定被告有幫助殺人之犯行，已嫌牽強，自無可採，先
予說明。次按刑法第三十條之幫助犯，因幫助正犯而成立，苟無正犯之存在，即無從
成立幫助犯。本件被告幫助殺人犯罪之成立，首先即須以被告已死之父王國顯成立殺
人罪為前提，復須被告確有幫助殺人之犯意方足成立。則本件火災造成被告之父王國
顯、陳志偉之妻陳王素蘭二人死亡，被告及陳志偉灼傷及被告住處房屋毀損等重大損
失，起火原因是否為被告之父所造成，應先予說明，經查：1.本事件之緣起，係於八
十三年一月六日十二時四十分許，陳志偉之妻陳王素蘭因見其在上開空地所種植之三
株小柏樹為王國顯連根拔起，乃進入高雄市○○路四十五巷十號王國顯家中與王國顯
理論，因而發生爭吵，適當時陳志偉正牽機車出家門口，聽見二人爭吵聲，即跑進王
國顯家中，正見王國顯拿出事先準備好之汽油左手抓住陳王素蘭之頭髮，右手把汽油
往陳王素蘭之頭部潑，陳王素蘭一直大喊救命，陳志偉見狀即刻趕快想將之拉開，惟
王國顯已拿出打火機點火，只聽「碰」一聲，陳王素蘭已全身著火，陳志偉亦身上著
火等情，已經陳志偉於檢察官偵查、第一審審理及原審調查中指訴綦詳（告訴人於偵
查初訊雖謂被告抓住其妻胸口，惟其後偵審中均稱抓住雙手，且告訴人於第一審即具
狀稱所言「胸口」與「雙手」音相近之誤，則應以抓住雙手為正確），且前後所供王
國顯點火殺人一節大致相符。2.被害人陳王素蘭確因該火災致死，已經檢察官督同法
醫師相驗屬實，製有勘驗筆錄、驗斷書各一份附卷可稽，並有相驗屍體證明書一份、
照片十三張附卷可按。3.依本事件致死之被害人陳王素蘭及被告之父王國顯身上之傷
勢以觀，被害人陳王素蘭被火灼傷後當場死亡，且其頭部均已漆黑，此有陳王素蘭之
屍體照片二張可參（警卷第二十九頁），足見其頭部確有被汽油澆到，核與告訴人陳
志偉所稱「王國顯拿出汽油往陳王素蘭之頭部潑灑」之情形相符。另被告之父王國顯
則係於八十三年二月二十八日始因心肺機能衰竭致死，已距本案發生之日一月又二十
餘日之久，此有王國顯之驗斷書一份附卷可參。足認王國顯雖亦受火灼傷，惟其身上
沾染之汽油甚少，則從本件陳王素蘭與王國顯被灼傷之程度及身上沾染之汽油判斷，
顯係王國顯手持汽油潑向陳王素蘭，而非陳王素蘭潑向王國顯。此外本件火災後，現
場亦發現打火機一只及綠色塑膠碗一個，此有照片二張附卷可稽，足認陳志偉所述係
王國顯以汽油潑向陳王素蘭，並以打火機點火，隨即引發火災致陳王素蘭當場死亡等
情，核與事實相符，應可採信。被告辯稱：本件火災發生之原因，係因陳志偉嘴裡叼
著香煙進來，抓住其父胸口衣領，其父衣領就開始冒火，而導致本件火災云云，應不
足採。王國顯確有放火殺人之故意及行為，已如前述。其次，應審究者，為被告有無
幫助殺人之故意及行為？經查：(1)被告父親王國顯縱與告訴人夫妻有爭執，亦不致因
而促成被告有幫助殺人之意，且其於下樓時，見其父與陳王素蘭拉扯，事出突然，勸
架解圍尚有不及，如何突萌幫助殺人之犯意？而被告若有幫助之意，何不由其父將陳
王素蘭抓住，由被告澆淋汽油，更易達成。且被告若有幫助殺人之意，其事先應已有
心裡準備，於其父王國顯點火燃燒時，應可避免火勢之燃燒，又何以其本身亦嚴重受
創？而按之常理，被告因欲分開爭執中拉扯之二人而介入其中推拉亦屬正當之反應，
尚難據此率予認定即有幫助殺人之犯意及行為。(2)高雄市政府警察局消防大隊所製作
綜合研判載稱：「該分隊隊員王天賀擔任火場救護，於送灼傷者陳志偉救治途中，陳
某陳述王國顯潑油在其妻身上後點火」等語（見警卷十七－十八頁）；於火災出動觀
察紀錄上載稱：「陳志偉於送醫途中曾向本分隊隊員王天賀陳述係王國顯潑油於其妻
身上後點火」等情（見警卷二十一頁反面）；證人王天賀到庭證稱：「他（指陳志偉
）上車後送往阮外科途中，他人可以一直講話，他話相當多，重點是他說對方（指王
國顯）潑汽油在他太太身上然後點火」、「他只講對方（王國顯）潑汽油再點火，導
致他太太燒死，他沒有指特定何人做何事情，他沒有特別針對甲○○部分強調他做何
動作」、「他所講潑汽油的和點火是同一人（指王國顯）」、「警卷二十一頁反面火
災勘查紀錄所載沒有錯」等語（見原審八十六年四月十五日訊問筆錄），依上所述，
告訴人陳志偉於受傷後送醫途中，並無隻言片語具體指明「被告將陳王素蘭雙手抓住
，俾利王國顯潑灑汽油及點火」等情，揆之常情，苟被告有參與本件犯行，告訴人理
應具體指明被告與其父王國顯共同參與放火殺人之行為，告訴人何以捨此不為，衡情
應非有意保留，足見被告僅有拉開勸架之行為，而無幫助殺人之犯行。至於陳志偉於
送醫後經一段時日後始迭次指訴「被告以雙手抓住陳王素蘭雙手，幫助王國顯順利潑
灑汽油」各節，顯與上開所述各節並非完全符合，且查無任何證據可資補強，自不能
僅憑陳志偉單方面指訴遽認與事實相符，而採為不利被告之認定。(3)至於被害人陳王
素蘭案發時年四十二歲，身高一五九公分，王國顯年七十歲，身高一六六公分，此觀
之相驗卷所載甚明，又證人陳振榮證稱：王國顯患有氣喘病，體力狀況不好等語（見
原審八十六年五月二十日訊問筆錄）。查本件火災時，王國顯雖患有氣喘病，惟並未
臥病在床，究不能逕指其毫無抵抗或攻擊他人能力，又男女體力有別，且人在危急時
之反應，不能與平日相同而語，因而不能逕以王國顯患有氣喘病，案發時年高七十歲
，身高僅一六六公分，遽予推論若非被告之幫助，王國顯不可能一手抓被害人陳王素
蘭頭髮，一手澆灑汽油，並順利點火得逞，陳志偉此部分所指，自屬無據；而證人陳
振榮上開證言，亦不足採為不利被告之認定。又被告上前拉開勸架之際，王國顯與陳
王素蘭雙方身體均沾有汽油，被告拉開雙方之時，雙手、雙腳及左臉頰沾到汽油，亦
與常情相符合，自不能僅因被告雙手、雙腳、左臉頰被火灼傷（見第一審卷二二頁、
七三頁），逕予推論被告有抓住被害人陳王素蘭雙手之行為，告訴人此部分所指，亦
屬無據。至於王國顯及其子王俊明縱曾恐嚇稱「要燒死陳志偉全家」一語，至多僅能
證明其二人另涉犯恐嚇危害安全行為，又電源是何人所關閉，何原因關閉？俱無證據
證明是被告所為，並不能憑此推測被告有涉及本件幫助放火殺人之行為，告訴人此部
分所指，自屬無據。另外現場表演之照片（見第一審卷一二六－一二七頁），亦僅是
陳志偉單方面之指訴而已，亦不能採為不利被告之認定。末查，本件火災現場已清理
完畢，且已改裝並裝潢，且本件事實已甚明確，被告請求再次履勘現場，核無必要。
綜上所述，本件應係死者王國顯一人單獨基於殺害陳王素蘭之犯意，而以汽油潑灑後
，以打火機點燃致發生本件命案，尚難認定被告亦基於殺人之犯意，幫助其父抓住被
害人陳王素蘭之雙手，使其父王國顯得以遂行殺害陳王素蘭之目的，自不能僅憑告訴
人陳志偉指稱被告當時抓住陳王素蘭，以及證人陳曼瑛指稱其父即陳志偉稱係被告與
王國顯合力扭住陳王素蘭，由王國顯澆汽油點火燒死陳王素蘭（此部分係聽告訴人所
講，並非親眼目睹）等片面之指訴，遽為被告不利之認定，其他復查無確切證據足資
審認，被告犯罪尚屬不能證明，因認第一審判決諭知被告無罪，為無不合，予以維持
，駁回檢察官在第二審之上訴，經核於法尚無違誤。查本件公訴人係起訴被告涉犯幫
助殺人罪嫌，此有起訴書可憑，原判決就被告有無幫助殺人犯行而為審判，並無就未
經起訴之犯罪予以審判之違法可言。且原判決亦已詳予說明告訴人所指訴之內容，以
及現場所查獲之打火機、綠色塑膠碗、王國顯屋外之汽油桶、暨被告身上所受之灼傷
，均不足作為不利被告證據之理由，亦無理由不備或所載理由矛盾或違背經驗法則、
論理法則之情事。又原判決參酌證人即送陳志偉就醫之消防隊員王天賀所作「他（指
陳志偉）只講對方（指王國顯）潑汽油再點火，導致他太太燒死，他沒有特別針對甲
○○部分強調王女做何動作」之證詞，作為有利被告之判決基礎，乃其採證職權之適
法行使，自無必要再函請精神科醫師鑑定陳志偉在送醫急救中，未提及被告，是否在
所難免，原審就此未作無益之調查，尚難謂為有應於審判期日調查之證據未予調查之
違法。再按事實審法院本於調查所得之資料，以自由心證認為證言之一部分為真實，
其他部分不足採為判決基礎者，自得僅採取該真實部分，而捨棄其他部分。原判決認
陳志偉所述王國顯以汽油潑灑陳王素蘭，再以打火機點燃，致陳王素蘭死亡等情，與
事實相符，而採為判決基礎，另就陳志偉指訴被告幫助殺人部分，認不足採為不利被
告之證明，要屬其自由心證之職權行使，尚難遽指原判決有所載理由矛盾之違法。至
原判決理由六之(一)於括弧內雖記載「告訴人於偵查初訊雖謂被告抓住其妻胸口，惟其
後偵審中均稱抓住雙手，且告訴人於第一審即具狀稱所言「胸口」與「雙手」音相近
之誤，則應以抓住雙手為正確」云云，然此僅係闡述告訴人在偵查中所指被告抓住其
妻胸口，應係抓住其妻雙手之誤，並非謂告訴人此部分之指訴為真實，而為原判決所
採信，原判決上開括弧內之記載，亦無所載理由矛盾之違法可言。檢察官上訴意旨，
猶執前詞任意指摘原判決不當，並對原審採證職權之適法行使及原判決已說明之事項
，漫加指摘，非有理由，應予駁回。
據上論結，應依刑事訴訟法第三百九十六條第一項，判決如主文。
中      華      民      國    八十八    年      八      月    二十六    日
                              最高法院刑事第十庭
                                  審判長法官  莊  登  照
                                        法官  洪  明  輝
                                        法官  蔡  清  遊
                                        法官  黃  一  鑫
                                        法官  林  秀  夫
      右正本證明與原本無異
                                              書  記  官
中      華      民      國    八十八    年      九      月      二      日
